ACORDAO-COMPLETO-2554649

ACÓRDÃO 6567/2022 ATA 34/2022 - PRIMEIRA CÂMARA

VISTOS, relatados e discutidos estes autos de tomada de contas especial instaurada pelo Comando da 5ª Brigada de Cavalaria Blindada - MD/CE, em desfavor de Derly Tizziani Ferraz Filho, em razão do inadimplemento de parcela anual do Contrato de Arrendamento 160233-01/2018, firmado com a União, tendo como interveniente o Comando do Exército, representado pela Superintendência do Patrimônio da União no Paraná,
ACORDAM os Ministros do Tribunal de Contas da União, reunidos em sessão da 1ª Câmara, ante as razões expostas pelo Relator, em:
9.1. arquivar a presente tomada de contas especial, com fundamento no art. 212 do Regimento Interno do TCU, ante a ausência de pressupostos de constituição e de desenvolvimento válido e regular do processo;
9.2. dar ciência deste Acórdão ao responsável e ao Comando da 5ª Brigada de Cavalaria Blindada.

Tomada de Contas Especial instaurada pelo(a) COMANDO DA 5ª BRIGADA DE CAVALARIA BLINDADA - MD/CE em razão de Prática de qualquer ato ilegal, ilegítimo ou antieconômico de que resulte dano ao erário, Gestão de bens, dinheiros ou valores públicos, Inadimplemento de parcela anual do Contrato de Arrendamento nº 160233-01/2018 (nº da TCE no sistema: 886/2020).

Primeira Câmara

Comando da 5ª Brigada de Cavalaria Blindada - MD/CE.

3. Responsável: Derly Tizziani Ferraz Filho (CPF XXX.766.989-XX).

13.1. Ministros presentes: Walton Alencar Rodrigues (Presidente) e Vital do Rêgo.
13.2. Ministro-Substituto convocado: Marcos Bemquerer Costa.
13.3. Ministros-Substitutos presentes: Augusto Sherman Cavalcanti (Relator) e Weder de Oliveira.

AUGUSTO SHERMAN

A Secex-TCE elaborou a instrução de mérito à peça 39, transcrita a seguir, a qual recebeu a aprovação dos dirigentes daquela unidade técnica.
"INTRODUÇÃO
1.	Cuidam os autos de tomada de contas especial instaurada pelo Comando da 5ª Brigada de Cavalaria Blindada - MD/CE, em desfavor de Derly Tizziani Ferraz Filho (CPF: XXX.766.989-XX) , em razão do inadimplemento de parcela anual do Contrato de Arrendamento 160233-01/2018.
HISTÓRICO
2.	Em 10/3/2020, com fundamento na IN/TCU 71/2012, alterada pela IN/TCU 76/2016 e DN/TCU 155/2016, o Comandante da 5ª Brigada de Cavalaria Blindada - MD/CE autorizou a instauração da tomada de contas especial (peça 1) . O processo foi registrado no sistema e-TCE com o número 886/2020.
3.	O fundamento para a instauração da Tomada de Contas Especial, conforme consignado na matriz de responsabilização elaborada pelo tomador de contas, foi a constatação da seguinte irregularidade: 
Inadimplemento da parcela anual de pagamento de arrendamento contratado.
4.	O responsável arrolado na fase interna foi devidamente comunicado e, diante da ausência de justificativas suficientes para elidir a irregularidade e da não devolução dos recursos, instaurou-se a tomada de contas especial.
5.	No relatório (peça 27) , o tomador de contas concluiu que o prejuízo importaria no valor original de R$ 384.327,05, imputando-se a responsabilidade a Derly Tizziani Ferraz Filho, na condição de arrendatário. 
6.	Em 3/6/2020, a Centro de Controle Interno do Exército emitiu o relatório de auditoria (peça 29) , em concordância com o relatório do tomador de contas. O certificado de auditoria e o parecer do dirigente do órgão de controle interno concluíram pela irregularidade das presentes contas (peças 30 e 31) .
7.	Em 30/6/2020, o Comandante do Exército atestou haver tomado conhecimento das conclusões contidas no relatório e certificado de auditoria, bem como do parecer conclusivo do dirigente do órgão de controle interno, manifestando-se pela irregularidade das contas, e determinou o encaminhamento do processo ao Tribunal de Contas da União (peça 32) . Em que pese o art. 52 da Lei 8.443/1992 ter atribuído a edição ao Ministro de Estado supervisor da área ou a autoridade de nível hierárquico equivalente, referido pronunciamento foi emitido pelo Comandante do Exército.
ANÁLISE DOS PRESSUPOSTOS DE PROCEDIBILIDADE DA IN/TCU 71/2012
Avaliação de Viabilidade do Exercício do Contraditório e Ampla Defesa
8.	Verifica-se que não houve o transcurso de mais de dez anos desde o fato gerador sem que tenha havido a notificação do responsável pela autoridade administrativa federal competente (art. 6º, inciso II, c/c art. 19 da IN/TCU 71/2012, modificada pela IN/TCU 76/2016) , uma vez que o fato gerador da irregularidade sancionada ocorreu em 21/1/2020, e o responsável foi notificado sobre a irregularidade pela autoridade administrativa competente, conforme documentos constantes da peça 16.
Valor de Constituição da TCE 	
9.	Verifica-se, ainda, que o valor original do débito, cujo fato gerador ocorreu após 1/1/2017, é de R$ 547.373,14, portanto superior ao limite mínimo de R$ 100.000,00, na forma estabelecida conforme os arts. 6º, inciso I, e 19 da IN/TCU 71/2012, modificada pela IN/TCU 76/2016. 
OUTROS PROCESSOS/DÉBITOS NOS SISTEMAS DO TCU COM OS MESMOS RESPONSÁVEIS
10.	Informa-se que não foi encontrado débito imputável ao responsável em outros processos no Tribunal.
11.	A tomada de contas especial está, assim, devidamente constituída e em condição de ser instruída.
EXAME TÉCNICO			
12.	O Sr. Derly Tizziani Ferraz Filho, arrendatário do Contrato de Arrendamento 160233-1/2018 (peça. 3, p. 36-42) , resultante do Edital de Concorrência 160233-00001/2014 (peça 3, p. 10-35) , regido pela lei 8.666/1993, constando como arrendante a União Federal, como interveniente o Comando do Exército, representado pela Superintendência do Patrimônio da União no Paraná, deixou de efetuar o pagamento de parcela anual, prevista nas cláusulas quinta, sexta e sétima do contrato administrativo de arrendamento.
13.	Em 11/7/2019 foi instaurado processo administrativo com o objetivo de apurar o não recebimento dos valores devidos pelo uso da área arrendada. 
14.	Do processo, consta a informação de que o procedimento licitatório que culminou na celebração do ajuste teve início em 2014 e a adjudicação do objeto ocorreu em 15/5/2018 (peça 12) . 
15.	O Sr. Derly, a alguns meses de completar um ano com a posse do objeto adjudicado, teria requerido mudança da data de contagem do prazo de ocupação da área, além de abatimento dos custos de preparação da terra, decorrentes das intervenções que se fizeram necessárias em face do impacto negativo à atividade de agricultura causado pelo período em que a terra deixou de ser utilizada.
16.	O pleito do arrendatário foi indeferido no âmbito do processo administrativo, tendo a organização militar prosseguido com a cobrança do valor devido, acrescido das multas contratuais.  
17.	O responsável, tendo deixado de apresentar defesa, ingressou, mais à frente, com recurso contra a cobrança, alegando que sua defesa não teria sido entregue por falha do profissional contratado para desenvolvê-la e autuá-la. 
18.	Como consequência do recurso apresentado, a decisão pela aplicação de multa compensatória de 10% do valor total da renda, incidente em caso de descumprimento total do contrato, foi reformada.
19.	Posteriormente, o responsável ingressou com novo recurso, que foi analisado pelo Comando Militar do Sul, ao qual a 5ª Divisão de Exército se subordina, tendo sido indeferidos os seus pedidos e declarado o trânsito em julgado administrativo. 
20.	Na sequência, a organização militar buscou e obteve a rescisão contratual junto à Superintendência do Patrimônio da União no Paraná e inscreveu o débito do responsável na Dívida Ativa da União. 
21.	Diante dos fatos resumidamente apresentados até aqui, foi instaurado o presente processo de tomada de contas especial, a fim de buscar o ressarcimento pelo uso de terra arrendada pela União sem a devida contraprestação financeira.
22.	Como o responsável buscava o adiamento da data inicial de contagem do prazo de ocupação da área, de 5/6/2018 para 18/2/2019, data em que alega ter entrado definitivamente no imóvel, os servidores designados para conduzir o processo de TCE somente consideraram, por prudência, levando em conta o que pudesse vir a ser decidido a respeito do pleito do arrendatário, a data de 21/1/2020 como aquela na qual restou definitivamente caracterizado o dano ao erário. 
23.	Conforme ofício de 19/3/2020, o responsável teria sido comunicado a devolver o imóvel no prazo de 60 (sessenta) dias (peça 7, p. 28) .
24.	À peça 13, constam os elementos que comprovam ter a administração se ressarcido da fiança bancária firmada pelo arrendatário junto ao Banco Bradesco S.A., no valor de R$ 100.000,00, em 13/3/2020.
25.	De acordo com os elementos trazidos na fase interna desta TCE, restou caracterizado o inadimplemento do arrendatário, que teria assinado o contrato de arrendamento, concordado em ingressar na posse do imóvel e, com isso, dado início à contagem do prazo para efetuar o primeiro pagamento pelo arrendamento, o que acabou não se concretizando. 
26.	Importante salientar que não integra as competências constitucionais do Tribunal "a solução de controvérsias instaladas no âmbito de contratos firmados entre seus jurisdicionados e terceiros ou a prolação de provimentos jurisdicionais reclamados por particulares para a salvaguarda de seus direitos e interesses subjetivos, salvo se, de forma reflexa, esses litígios atingirem o patrimônio público ou causarem prejuízo ao erário" (Acórdão 3154/2019-TCU-Plenário, rel. Raimundo Carreiro, e 1648/2020-Plenário, rel. Augusto Sherman) . E, neste caso, houve sim o atingimento do patrimônio público, com prejuízo ao erário, de forma que se tem presente a competência do TCU para apreciar a matéria.
27.	Também cabe salientar que a recente jurisprudência entende cabível ao Tribunal, com fulcro na referida segunda parte do art. 71, inciso II, da Constituição Federal, apreciar contas de terceiros que causaram prejuízo ao erário, independentemente da coparticipação de agente púbico, conforme a discussão assim expressa no Voto do Acórdão 946/2013-TCU-Plenário:
 IV
Da possibilidade de condenação em débito de pessoa jurídica privada por danos cometidos ao erário sem a imputação de solidariedade com agentes da Administração Pública
42. Nesse ponto, volto à situação consignada no item 33 do presente voto, em que, diante dos elementos carreados aos autos, concluí que remanescia como responsável pelo débito indicado no subitem 9.3.1 e no subitem 9.3.2, quanto à parcela decorrente do contrato 001/1993, apenas a empresa Construtora Gautama Ltda., pessoa jurídica não vinculada à Administração.
43. Acerca do assunto, trago à baila a comunicação que fiz na Sessão Plenária de 28/11/2012, na qual expus estudo a respeito da possibilidade de condenação em débito de pessoa jurídica privada por danos cometidos ao erário sem a imputação de solidariedade com agentes da Administração Pública.
44. O art. 70 da Constituição Federal assim dispõe em seu parágrafo único:
"Parágrafo único. Prestará contas qualquer pessoa física ou jurídica, pública ou privada, que utilize, arrecade, guarde, gerencie ou administre dinheiros, bens e valores públicos ou pelos quais a União responda, ou que, em nome desta, assuma obrigações de natureza pecuniária."
45. A primeira parte do inciso II do art. 71 da Constituição Federal atribui ao Tribunal de Contas da União a competência de:
"II - julgar as contas dos administradores e demais responsáveis por dinheiros, bens e valores públicos da administração direta e indireta, incluídas as fundações e sociedades instituídas e mantidas pelo poder público federal, (...) "
46. Esses dois dispositivos constitucionais estão fortemente entrelaçados. O primeiro disciplina o princípio constitucional da prestação de contas e estabelece aqueles que devem prestá-las. O segundo estabelece a jurisdição do Tribunal de Contas da União sobre a matéria.
47. Da análise dos limites subjetivos fixados por essas disposições, verifica-se que o dever de prestar contas e a jurisdição do TCU sobre os responsáveis envolve tanto os agentes públicos quanto os privados. Para o surgimento do dever de prestar contas basta que a pessoa esteja na condição de responsável pela administração de dinheiros, bens e valores públicos, a qual é atribuída a todos aqueles que arrecadem, guardem, gerenciem ou administrem dinheiros, bens e valores públicos.
48. A segunda parte do inciso II do art. 71 da Constituição Federal, por sua vez, atribui ao TCU a competência para julgar:
"II - (...) as contas daqueles que derem causa a perda, extravio ou outra irregularidade de que resulte prejuízo ao erário público". (segunda parte) 
49 Nesse caso, exige-se um evento específico para ocorrer a necessidade da apresentação das contas, qual seja, a existência de eventual prejuízo ao patrimônio público. Por isso, trata-se de contas especiais ou não ordinárias.
50. Também aqui, a norma não teve o seu alcance subjetivo delimitado. Ou seja, estaria alcançado pela obrigação de prestar contas todo aquele cuja conduta provoque prejuízo ao erário. Não há, pois, nesse dispositivo constitucional a distinção entre agentes públicos ou particulares e tampouco há a exigência de que esses últimos estejam exercendo múnus público ou que tenham agido em solidariedade com qualquer agente público.
51. Poder-se-ia, é bem verdade, interpretar que essa segunda parte do mencionado inciso II abrange somente aqueles tratados na primeira parte desse inciso, ou seja, os responsáveis por bens públicos. Entretanto, caso se adote tal entendimento, chegar-se-ia à conclusão de que a segunda parte do dispositivo em exame encerraria uma regra inútil, ou seja, uma redundância, porquanto os agentes públicos ou particulares a exercer múnus público, independentemente de terem cometido dano ou não, já são alcançados pelo dever de prestar contas e estão sujeitos à jurisdição do TCU. Trata-se, portanto, de ilação a ser rechaçada.
52. Outra interpretação possível seria a de que a norma somente se refere aos agentes públicos não responsáveis originariamente pela gestão de bens. Ou seja, aqueles servidores públicos ou agentes particulares no exercício de múnus público, não incluídos no rol de responsáveis das contas ordinárias. Por não estarem abrangidos na primeira parte do inciso II do art. 71 da Constituição Federal, seria razoável supor que a segunda parte do inciso II a eles se refira.
53. Entretanto, entender desse modo significa impor uma restrição não autorizada ao significado da norma constitucional. Ora, se a parte final do dispositivo em exame preconiza que compete ao TCU julgar as contas daqueles que derem causa à perda, extravio ou outra irregularidade de que resulte prejuízo ao erário público, não há qualquer razão jurídica para delimitar o sentido da expressão "daqueles" aos agentes administrativos ou particulares no exercício de múnus público.
54. Desse modo, é assente que a parte final do inciso II do art. 71 da Constituição Federal alcança os agentes particulares, os quais terão de prestar contas e serão sujeitos à jurisdição do TCU, caso deem causa à perda, extravio ou outra irregularidade de que resulte prejuízo ao erário público.
55. Dito isso, passo a examinar a necessidade de se configurar a responsabilidade solidária de agente público para a responsabilização de empresa privada causadora de dano aos cofres da União.
56. Acerca do assunto, sou da opinião que a leitura do art. 71, inciso II, da Constituição Federal não permite a conclusão de que a condenação em débito daquele que der causa a prejuízo ao erário público somente ocorrerá se houve a condenação solidária de agente público. Nesse sentido, entendo que o dispositivo definiu dois espaços de atuação distintos da competência do Tribunal de julgar contas: a dos agentes que exercem múnus público e de qualquer pessoa que deu causa a um dano ao erário.
 (...) 
28.	Dessa forma, seria o caso de citar o Sr. Derly para que apresentasse suas alegações de defesa e/ou recolhesse aos cofres do Tesouro aquilo o que é devido em face do contrato de arrendamento no qual figura como arrendatário. 
29.	Entretanto, foi juntada aos autos a Decisão proferida no âmbito do Procedimento Comum 5004170-02.2020.4.04.7009/PR, em trâmite na Seção Judiciária do Paraná, da Justiça Federal (peça 35) . 
30.	Na ação, o Sr. Derly pleiteia:
30.1        liminarmente, a suspensão da rescisão do contrato administrativo 160233- 00001/2018 e da exigibilidade da primeira parcela do contrato citado até o trânsito em julgado da lide. Sucessivamente, requer a suspensão da rescisão do contrato administrativo 160233-00001/2018 e a possibilidade liminar de se efetuar o pagamento da primeira parcela do contrato diluído nas próximas 4 parcelas, com a devida aplicação de correção monetária, mas sem a incidência de mora;
30.2            a procedência dos pedidos para:
30.2.1	em face da deficiência de defesa técnica por profissional habilitado e pela ausência de defesa dativa, requerer a nulidade dos autos administrativos, para que se renove a possibilidade de apresentação de defesa técnica e da correta instrução processual;
30.2.2	requer prorrogação do prazo para pagamento da primeira parcela ora inadimplida (que se pague ao final do contrato como uma nova parcela ou sucessivamente que se dilua entre as 4 parcelas restantes nos respectivos vencimentos) ;
30.2.3	requer a prorrogação da vigência contratual (primeiramente pelo período integral entre a assinatura do contrato, a efetiva posse e o tempo de readequação da área (15 meses) ou sucessivamente pelo período entre a diferença do prazo entre a assinatura do contrato e da efetiva posse da área (8 meses) ou ainda pelo período compreendido entre a efetiva posse e a restituição da área ao previsto pelo projeto EMATER (7 meses) ;
30.2.4	requer a restituição dos valores desprendidos pelo autor (R$175.113,66) para a readequação da área para o previsto no edital e projeto EMATER;
30.2.5	requer a nulidade da rescisão contratual publicada.
31.	O Juízo, liminarmente, deferiu o pedido de tutela provisória de urgência, a fim de:
31.1	determinar a suspensão da decisão administrativa que determinou a rescisão unilateral do Contrato de Arrendamento 160233-01/2018, mantendo-se o autor na posse do imóvel arrendado até ulterior deliberação do Juízo; e
31.2	autorizar o depósito judicial da 2ª parcela do contrato, correspondente a R$ 460.277,87, diante da negativa de emissão da GRU pela ré, bem como das parcelas subsequentes, até ulterior deliberação deste Juízo.
32.	Como se vê, na ação proposta pelo Sr. Derly, será discutido, oportunamente, o mérito do pagamento da parcela objeto da presente tomada de contas especial. 
33.	O processo judicial está em andamento na Justiça Federal do Paraná, estando na fase de perícia, conforme se depreende das etapas 114 e seguintes (peça 38) . 
34.	Dessa forma, entende-se oportuno propor o sobrestamento destes autos, até que seja proferida decisão definitiva no âmbito do processo 5004170-02.2020.4.04.7009/PR, em trâmite na Seção Judiciária do Paraná, da Justiça Federal. 
Prescrição da Pretensão Punitiva
35.	Vale ressaltar que a pretensão punitiva do TCU, conforme Acórdão 1441/2016-TCU-Plenário, Relator Benjamin Zymler, que uniformizou a jurisprudência acerca dessa questão, subordina-se ao prazo geral de prescrição indicado no art. 205 do Código Civil, que é de dez anos, contado da data de ocorrência da irregularidade sancionada, nos termos do art. 189 do Código Civil, sendo este prazo interrompido pelo ato que ordenar a citação, a audiência ou a oitiva do responsável.
36.	No caso em exame, a perspectiva de aplicação de penalidade ao responsável dificilmente será alcançada pela prescrição, uma vez que a irregularidade sancionada se deu em 21/1/2020 e o ato de ordenação da citação muito provavelmente ocorrerá em prazo inferior a dez anos. 
CONCLUSÃO
37.	O Sr. Derly Tizziani Ferraz Filho, arrendatário do Contrato de Arrendamento 160233-1/2018, deixou de efetuar o pagamento de parcela anual, prevista no referido contrato.
38.	Ao final do processo administrativo de cobrança do pagamento que deixou de ser efetuado, instaurou-se o processo de tomada de contas especial, que culminou na autuação dos presentes autos. 
39.	Como foram juntados a esses autos elementos que demonstram haver processo judicial, em trâmite na Seção Judiciária do Paraná, da Justiça Federal, no qual, dentre outros aspectos, será apreciado pedido formulado pelo autor atinente ao pagamento que deixou de ser efetuado, entende-se oportuno propor o sobrestamento dos presentes autos até que seja proferida decisão definitiva nos autos judiciais. 
PROPOSTA DE ENCAMINHAMENTO
40.	Diante do exposto, submetem-se os autos à consideração superior, propondo que seja determinado o sobrestamento do julgamento das contas dos Sr. Derly Tizziani Ferraz Filho (CPF XXX.766.989-XX) , nos termos dos arts. 10, § 1º, e 11 da Lei 8.443/1992 c/c os arts. 157 e 201, § 1º, do Regimento Interno/TCU, até que seja proferida decisão definitiva no âmbito do processo 5004170-02.2020.4.04.7009/PR, em trâmite na Seção Judiciária do Paraná, da Justiça Federal."
2.	O MP/TCU, representado pelo Subprocurador-Geral Paulo Soares Bugarin, manifesta, em parecer à peça 42, divergência em relação à proposta da unidade técnica, nos seguintes termos:
	"Trata-se de tomada de contas especial instaurada pelo Comando da 5ª Brigada de Cavalaria Blindada - MD/CE, contra o Sr. Derly Tizziani Ferraz Filho, em razão do inadimplemento de parcela anual do Contrato de Arrendamento 160233-01/2018.
2.	O Sr. Derly Tizziani Ferraz Filho figura como arrendatário do Contrato de Arrendamento 160233-01/2018 (peça. 3, p. 36-42) , resultante do Edital de Concorrência 160233-00001/2014 (peça 3, p. 10-35) , regido pela Lei 8.666/93, constando como arrendante a União Federal e como interveniente o Comando do Exército, representado pela Superintendência do Patrimônio da União no Paraná.
3.	O procedimento licitatório que culminou na celebração do ajuste teve início em 2014, mas a adjudicação do objeto ocorreu somente em 15/5/2018 (peça 12) .
4.	Faltando poucos meses para completar um ano da posse do objeto adjudicado, o responsável pleiteou a mudança da data de contagem do prazo de ocupação da área (de 5/6/2018 para 18/2/2019) , além do abatimento dos custos de preparação da terra, ante as intervenções que se fizeram necessárias para dar início à atividade de agricultura, uma vez que, decorridos cerca de quatro anos, a área inicialmente arada teria sido ocupada por vegetação nativa (peça 3, p. 43-53; e peça 4, p. 1-3) . Nesse contexto, deixou de efetuar o pagamento da primeira parcela anual do contrato administrativo de arrendamento, em afronta às regras estabelecidas em suas cláusulas quinta, sexta e sétima (peça 3, p. 37-38) .
5.	Contudo, o pleito do arrendatário foi indeferido no âmbito do processo administrativo aberto para a apuração dos fatos (peça 7, p. 4-7) , o que levou à rescisão unilateral do contrato, com aplicação das sanções cabíveis, e à execução da carta de fiança (peça 13) . O débito do responsável foi, então, inscrito na Dívida Ativa da União, instaurando-se o presente processo de tomada de contas especial (peça 27) .
6.	Ingressos os autos neste TCU, observou-se que foi juntada aos autos a decisão proferida no âmbito do Procedimento Comum 5004170-02.2020.4.04.7009/PR, em trâmite na Seção Judiciária do Paraná, da Justiça Federal (peça 35) , por meio da qual foi deferido o pedido de tutela provisória de urgência, a fim de:
	a) determinar a suspensão da decisão administrativa que determinou a rescisão unilateral do Contrato de Arrendamento n. 160233-01/2018, mantendo-se o autor na posse do imóvel arrendado até ulterior deliberação deste Juízo;
	b) autorizar o depósito judicial da 2ª parcela do contrato, correspondente a R$ 460.277,87 (quatrocentos e sessenta mil duzentos e setenta e sete reais e oitenta e sete centavos) , diante da negativa de emissão da GRU pela ré, bem como das parcelas subsequentes, até ulterior deliberação deste Juízo. (Peça 35, p. 10.) 
7.	A unidade técnica ponderou que, na ação proposta pelo Sr. Derly, será discutido o mérito do pagamento da parcela objeto da presente tomada de contas especial e, em função disso, manifestou o entendimento de que seria oportuno sobrestar a presente TCE até que seja proferida decisão definitiva no âmbito do referido processo judicial (peça 39, p. 6) .
II
8.	Com as devidas vênias, entendo que neste caso deve ser observada a tese da independência das instâncias, pacificada na jurisprudência deste TCU:
8.	No ordenamento jurídico brasileiro, vigora o princípio da independência das instâncias, que permite a ocorrência de condenações simultâneas nas diferentes esferas jurídicas - cível, criminal e administrativa.
9.	O Tribunal de Contas da União tem jurisdição e competência próprias, estabelecidas pela Constituição Federal e pela Lei 8.443/1992. Não representa óbice à sua atuação o fato de tramitar no âmbito do Poder Judiciário ação penal ou civil sobre o mesmo assunto, pois é competência exclusiva do TCU verificar a regularidade da aplicação de recursos federais.
10.	Portanto, a existência de ação judicial contra responsável não obstaculiza o andamento de processo neste Tribunal. Não é necessário, pois, aguardar seu deslinde. Na hipótese de haver condenação no processo judicial, basta que sejam apresentados os documentos comprobatórios da quitação do débito na esfera administrativa e vice-versa. Assim, não há que se falar em bis in idem, porquanto não haverá ressarcimento de valores em duplicidade. (Grifei; Voto condutor do Acórdão 115/2018-TCU-Segunda Câmara.) 
9.	Por esse princípio, tem-se que uma mesma conduta pode ser apreciada nas esferas penal, civil e administrativa de forma independente, não havendo, em regra, vinculação entre elas, uma vez que a perspectiva e o bem jurídico tutelado por cada uma é diferente.
10.	Admite-se exceção quando a decisão da outra esfera tem o potencial de interferir nos pressupostos de constituição da TCE. Exemplo disso é o caso do TC Processo 033.673/2014-4, em que a responsável respondia por remuneração recebida durante o afastamento para participar do curso de doutorado, uma vez que o respectivo título foi posteriormente considerado inválido. A ação na justiça questionava a legitimidade da comissão que anulou o diploma da responsável e, portanto, poderia resultar na descaracterização do débito se a decisão lhe fosse favorável. Diante disso, foi proferido acórdão no sentido de determinar o sobrestamento daquela TCE até o trânsito em julgado dos processos que discutiam a validade do título (Acórdão 2097/2019-TCU-Plenário) .
11.	Porém, no processo em exame, não se vislumbra a excepcionalidade exemplificada.
12.	Desse modo, este representante do Ministério Público de Contas diverge do sobrestamento sugerido e propõe que se dê prosseguimento à citação do responsável."
	
	É o relatório.

não consta.

Subprocurador-Geral Paulo Soares Bugarin.

Tomada de contas especial. Contrato de arrendamento firmado com particular. Não pagamento da primeira parcela. Judicialização da contenda estabelecida entre o arrendatário e o órgão público. Matéria fora da competência do Tribunal. Arquivamento.

TOMADA DE CONTAS ESPECIAL (TCE)

Trata-se de tomada de contas especial instaurada pelo Comando da 5ª Brigada de Cavalaria Blindada - MD/CE, em desfavor de Derly Tizziani Ferraz Filho, em razão do inadimplemento de parcela anual do Contrato de Arrendamento 160233-01/2018, firmado com a União, tendo como interveniente o Comando do Exército, representado pela Superintendência do Patrimônio da União no Paraná.
2.	Em decorrência do Edital de Concorrência 160233-00001/2014, foi firmado o Contrato de Arrendamento 160233-01/2018 (peça. 3, p. 36-42) , tendo como arrendatário Derly Tizziani Ferraz Filho. O objeto da avença é o arrendamento de área para exploração agrícola.
3.	O procedimento licitatório que culminou na celebração do ajuste teve início em 2014, mas a adjudicação do objeto ocorreu somente em 15/5/2018 (peça 12) . 
4.	Antes de completar um ano da posse do objeto adjudicado, o responsável requereu a mudança da data de contagem do prazo de ocupação da área (de 5/6/2018 para 18/2/2019) , além do abatimento dos custos de preparação da terra, ante a alegação de que se fizeram necessárias intervenções para dar início à atividade agrícola, uma vez que, segundo o responsável, decorridos cerca de quatro anos, a área inicialmente arada teria sido ocupada por vegetação nativa (peça 3, p. 43-53; e peça 4, p. 1-3) . Com arrimo nesse requerimento, o responsável deixou de efetuar o pagamento da primeira parcela anual do contrato administrativo de arrendamento, em afronta às regras estabelecidas em suas cláusulas quinta, sexta e sétima (peça 3, p. 37-38) .
5.	O requerimento do arrendatário foi indeferido no âmbito do processo administrativo aberto para a apuração dos fatos (peça 7, p. 4-7) , o que levou à rescisão unilateral do contrato, com aplicação das sanções cabíveis, e à execução da carta de fiança (peça 13) , no valor de R$ 100.000,00. O débito do responsável, no valor de R$ 384.327,05, já descontado o resgate da carta de fiança, foi inscrito na Dívida Ativa da União, instaurando-se o presente processo de tomada de contas especial (peça 27) .
6.	Vindo o processo a este Tribunal, a Secex-TCE, por meio da instrução reproduzida no relatório integrante desta deliberação, encaminhou o processo ao meu Gabinete com proposta de sobrestamento dos autos. Essa proposta decorreu da constatação da existência do Procedimento Comum 5004170-02.2020.4.04.7009/PR ajuizada pelo arrendatário na Justiça Federal, Seção Judiciária do Paraná. Assim, o sobrestamento proposto deveria permanecer até que seja proferida decisão definitiva no âmbito daquele processo judicial. 
7.	Pertinente anotar que, no referido processo, foi deferido o pedido de tutela provisória de urgência, a fim de:
	a) determinar a suspensão da decisão administrativa que determinou a rescisão unilateral do contrato de arrendamento, mantendo-se o autor na posse do imóvel arrendado até ulterior deliberação daquele Juízo;
	b) autorizar o depósito judicial da 2ª parcela do contrato, correspondente a R$ 460.277,87, diante da negativa de emissão da GRU pela União, bem como das parcelas subsequentes, até ulterior deliberação daquele Juízo. (Peça 35, p. 10.) 
8.	O Ministério Público junto ao TCU, por meio do parecer também transcrito no relatório supra, diverge da unidade técnica, propondo que seja ordenada, desde já, a citação do responsável, com espeque no princípio da independência das instâncias.
9.	Com as devidas vênias da Secex-TCE e do MPTCU, entendo que a presente tomada de contas especial não deve ter continuidade neste Tribunal.
10.	Conforme apontado pela Secex-TCE em sua instrução, não integra as competências constitucionais do Tribunal a solução de controvérsias instaladas no âmbito de contratos firmados entre seus jurisdicionados e terceiros ou a prolação de provimentos jurisdicionais reclamados por particulares para a salvaguarda de seus direitos e interesses subjetivos, salvo se, de forma reflexa, esses litígios atingirem o patrimônio público ou causarem prejuízo ao erário. No presente caso, entretanto, conforme avaliação da unidade técnica, ocorreu o atingimento do patrimônio público, com prejuízo ao erário, em razão do dano decorrente do não pagamento do arrendamento anual pelo responsável, o que levou à rescisão unilateral do contrato pela Administração, sem que houvesse a quitação dessa dívida. Dessa forma, restaria presente a competência do TCU para apreciar a matéria por meio de tomada de contas especial.
11.	Aponta a unidade técnica, ainda, com base na jurisprudência mais recente do Tribunal, fundamentada na segunda parte do art. 71, inciso II, da Constituição Federal, caber ao Tribunal apreciar contas de terceiros que causaram prejuízo ao erário, independentemente da coparticipação de agente púbico. 
12.	Ocorre que essa jurisprudência mencionada pela Secex-TCE se firmou a partir do Acórdão 946/2013-TCU-Plenário (relator Ministro Benjamin Zymler) , culminando no incidente de uniformização de jurisprudência julgado por meio do Acórdão 321/2019-TCU-Plenário (relatora Ministra Ana Arraes) . Aquela decisão, amparada no pronunciamento da Procuradora-Geral do MPTCU, Cristina Machado da Costa e Silva, firmou o seguinte entendimento:
"Compete ao TCU, de acordo com as disposições dos artigos 70, parágrafo único, e 71, inciso II, da Constituição de 1988 c/c os artigos 5º, inciso II, 16, § 2º, e 19 da Lei 8.443/1992 e o artigo 209, § 6o, do Regimento Interno, julgar as contas de pessoa física ou jurídica de direito privado que causarem dano ao erário, independentemente da coparticipação de servidor, empregado ou agente público, desde que as ações do particular contrárias ao interesse público derivem de ato ou contrato administrativo sujeitos ao Controle Externo." (grifei) 
13.	Essa decisão dirimiu as questões surgidas sobre a aplicação do entendimento exarado pelo relator do Acórdão 946/2013-TCU-Plenário em seu voto, acerca da possibilidade de condenação em débito de pessoa física ou jurídica privada por danos cometidos ao erário sem a imputação de solidariedade com agentes da Administração Pública. Outro ponto de controvérsia aclarado no entendimento firmado no incidente é a possibilidade de julgamento das contas das pessoas nessa situação.
14.	Mais importante, ainda, para o caso aqui analisado é a delimitação do alcance do entendimento firmado. Uma preocupação surgida com a posição constante do voto condutor do Acórdão 946/2013-TCU-Plenário era a de que o novo entendimento ampliaria em demasia a competência deste Tribunal para julgar tomadas de contas especiais. Já por ocasião do julgamento que resultou no mencionado acórdão, manifestei essa preocupação na Declaração de Voto então apresentada, nos seguintes termos: 
"8. A conjugação das duas condições - dos arts. 71, inciso II e 70, parágrafo único, da Constituição Federal - impediria, por exemplo, que um particular que viesse a danificar um poste de iluminação pública ou um automóvel oficial, estivesse sujeito à tomada de contas especial. Com o novo entendimento já não se pode afirmar isso." (grifei) 
15.	O parecer da nobre Procuradora-Geral do MPTCU que balizou o julgamento do incidente de uniformização de jurisprudência não se descurou dessa preocupação. Nesse sentido, nele foram consignadas as seguintes considerações:
"20. 	Tal conclusão leva ao questionamento acerca dos limites da atuação do TCU em sede de tomada de contas especial instaurada contra particulares que derem causa a perda, extravio ou outra irregularidade de que resulte prejuízo ao erário. Dito de outra forma, o TCU julgará as contas do particular que cause qualquer espécie de dano ao erário? A pichação, a depredação de bem público, o acidente envolvendo veículo, embarcação, aeronave ou qualquer outro bem da Administração, serão também objeto de tomada de contas especial?
21. 	A resposta a tal indagação está contida no caput do art. 70 da Constituição Federal, que bem delimitou a abrangência da função controle externo. Resta evidente do dispositivo que o controle externo constitui a fiscalização contábil, financeira, orçamentária, operacional e patrimonial da União e das entidades da Administração direta e indireta, quanto à legalidade, legitimidade, economicidade, aplicação das subvenções e renúncia de receitas.
22. 	A referida norma constitucional demonstra que a atuação do controle externo tem por objeto precípuo a fiscalização da gestão da coisa pública. Portanto, o julgamento das contas do particular há de ter por pressuposto um vínculo jurídico com a Administração decorrente de (i) ato da Administração regido pelo direito privado (ato de gestão) , (ii) ato administrativo em sentido estrito ou em (iii) contrato da Administração, em regime de direito público ou privado, que se relacione à gestão da coisa pública.
23. 	A título de exemplo, tem-se que o particular que contrata com a Administração e, no âmbito deste vínculo jurídico, causa dano ao erário, como nos clássicos exemplos do superfaturamento ou de execução de serviços com qualidade inferior à contratada, estará sujeito à tomada de contas especial a ser julgada pelo Tribunal.
24. 	Diversamente, o delinquente que depreda o patrimônio público ou o particular que causou dano ao erário em acidente de trânsito, nestas qualidades, não têm quaisquer vínculos jurídicos (ato de gestão, ato administrativo ou contrato) com a Administração que denotem a gestão da coisa pública, razão pela qual escapam ao controle externo. Dessa forma, nestes casos, é incabível a instauração e o julgamento de tomada de contas especial pelo TCU. Note-se que não se está a dizer que tais casos não estejam sujeitos a ressarcimento e sanções, mas, tão somente, que a via processual não é a tomada de contas e o órgão competente para fazê-lo não é o TCU.
25. 	Assim, conclui-se que a instauração de tomada de contas pelo Tribunal contra o particular que lesou o erário somente é possível diante da existência de um vínculo jurídico entre o agente privado e a Administração que denote ou derive de atos de gestão de coisa pública." (grifei) 
16.	Ante essas ponderações, a representante do Parquet apresentou proposta de uniformização da jurisprudência do Tribunal acerca do entendimento emanado a partir do Acórdão 946/2013-TCU-Plenário nos seguintes termos:
"a parte final do inciso II do art. 71 da Constituição Federal lhe atribui competência para julgar as contas dos particulares que derem causa a perda, extravio ou outra irregularidade de que resulte prejuízo ao erário, desde que os atos inquinados decorram de um vínculo jurídico entre o particular e a Administração relacionado à gestão da coisa pública." (grifei) 
17.	Resta clara, portanto, nessa proposta de uniformização do entendimento, a delimitação do alcance da jurisdição do Tribunal ao particular cujos atos inquinados estejam relacionados a alguma atividade destinada à satisfação do interesse público.
18.	No julgamento do incidente de uniformização de jurisprudência, a eminente relatora, Ministra Ana Arraes, abordou essa questão da seguinte forma:
"22. 	Por fim, registro que a preocupação externada nas discussões sobre o assunto, isto é, a respeito da ampliação em demasia da jurisdição do TCU para alcançar situações rotineiras em que ocorram prejuízos ao erário, pode ser racionalmente contornada com a interpretação ora apresentada pela procuradora-geral de que, por ter o Tribunal o objetivo precípuo de fiscalizar a gestão da coisa pública, à luz das disposições do art. 70, caput, da Constituição de 1988, o julgamento das contas do particular deve ter por pressuposto vínculo jurídico com a Administração relacionado a essa gestão.
23. 	A douta procuradora ressaltou que o vínculo jurídico deve decorrer de " (i) ato da Administração regido pelo direito privado (ato de gestão) , (ii) ato administrativo em sentido estrito ou em (iii) contrato da Administração, em regime de direito público ou privado, que se relacione à gestão da coisa pública". Esse raciocínio é importante para afastar da jurisdição do TCU casos como os mencionados no parecer (depredação do patrimônio público por delinquente, dano ao erário causado por particular em acidente de trânsito, etc.) , que, embora sujeitos a ressarcimentos e sanções na via administrativa ou judicial, não são objeto de tomada de contas.
24. 	Por outro lado, diante da grande abrangência que o termo "gestão da coisa pública" pode alcançar, cabe destacar que o atual Regimento Interno, em seu art. 209, § 6º, estabelece que a responsabilidade do terceiro será imputada pelo Tribunal quando derivar "do cometimento de irregularidade que não se limite ao simples descumprimento de obrigações contratuais ou ao não pagamento de títulos de crédito" (inciso I) ou "da irregularidade no recebimento de benefício indevido ou pagamento superfaturado" (inciso II) .
25. 	Esse dispositivo é mantido na proposta de reforma do Regimento Interno em discussão no TC Processo Processo 033.854/2018-1, com pequena alteração na redação do inciso II: troca do termo "pagamento superfaturado" por "pagamento indevido". Esse ajuste, a meu ver, é apropriado, tendo em vista que o terceiro deve responder pelo débito perante o TCU em situações que não se limitem ao superfaturamento no fornecimento de bens ou na prestação de serviços contratados pela Administração Pública.
26. 	De outra sorte, ainda que o particular tenha vínculo contratual com a Administração, a jurisprudência deste Tribunal positivada no Regimento Interno é de que a sua responsabilização no TCU não ocorre nas hipóteses de simples descumprimento de obrigações contratuais.
27. 	Da mesma forma que não compete a esta Corte atuar nas questões de interesse exclusivamente privado que não envolvam o resguardo do interesse público, o simples descumprimento de cláusula contratual pelo particular que não importe dano ao erário deve ser tratado pela própria Administração mediante ação judicial ou utilização dos instrumentos previstos na legislação (advertência, multa, suspensão temporária de participação em licitação e impedimento de contratar, declaração de inidoneidade, rescisão unilateral de contrato e execução de garantias) .
28. 	Não é papel do TCU substituir a Administração ou o Poder Judiciário, sob risco de se imiscuir em competências alheias, nas contendas sobre a aplicação de cláusulas puramente comerciais sem indicativos de prejuízos ao interesse público (Acórdãos 1.236 e 2.202/2017 - Plenário, da minha relatoria) .
29. 	Isso significa dizer que o particular que atua sob o regime de direito privado, e não diretamente na gestão da coisa pública (situações em que está diretamente obrigado a "prestar" contas por exercer múnus público) , deve responder perante este Tribunal sempre que causar dano ao erário na execução de ações derivadas de ato, contrato administrativo ou instrumento congênere sujeito ao Controle Externo." (grifei) 
19.	Vê-se portanto, que ao acolher o posicionamento exarado pela representante do MPTCU, a relatora teve o cuidado de estabelecer amarras ainda mais restritivas à ampliação das competências do Tribunal sobre os particulares, ao alterar a redação da parte final da proposta apresentada pelo Parquet, já que, na sua avaliação, a expressão "gestão da coisa pública" poderia ter uma abrangência indesejada. Nessa linha, valendo-se das disposições do art. 209, § 6º, inciso I, apresenta o entendimento de que a responsabilização do particular perante o Tribunal não ocorre nas hipóteses de simples descumprimento de obrigações contratuais.
20.	Trazendo esses entendimentos para o caso em análise nesta tomada de contas especial, penso ficar claro que a lide que originou o presente processo está além das delimitações estabelecidas no mencionado incidente de uniformização de jurisprudência. Afinal, o contrato firmado pelo particular com a Administração Pública trata-se de arrendamento de terras para exploração agrícola. Dessa forma, inexiste na execução contratual a busca de satisfação de interesse público, mas sim interesse estritamente privado. Por outro lado, o não pagamento da parcela anual do contrato administrativo de arrendamento, constitui, a meu ver, descumprimento de cláusula contratual, não caracterizando, por si só, dano ao erário, visto que a satisfação da obrigação contratual pode ser obtida na via administrativa ou judicial. Trata-se, na verdade, do não pagamento de dívida constituída pelo particular perante o poder público, matéria não objeto de instauração de tomada de contas especial.
21.	Há que ser ressaltado, conforme já mencionado, que a controvérsia acerca do pagamento da primeira parcela do arrendamento já se encontra judicializada com ação interposta pelo responsável em face do poder público. Nessa ação já foi deferida tutela provisória de urgência suspendendo a decisão administrativa que determinou a rescisão unilateral do contrato de arrendamento, bem como autorizando o depósito judicial da segunda parcela anual do arrendamento. Verifica-se, portanto, que o poder público tem a possibilidade de ver resolvida a questão do pagamento da primeira parcela já no âmbito da mencionada ação judicial, ou pelo menos em outra ação que pode intentar a depender dos resultados alcançados naquela ora em andamento. 
22.	Ainda de acordo com situação exposta, o contrato de arrendamento continua em vigor, já que a sua rescisão unilateral foi suspensa pela justiça. Dessa forma, a controvérsia sobre o pagamento pendente ainda tem a possibilidade de ser resolvida até mesmo na via administrativa.
23.	Por tudo isso, entendo que a matéria objeto da presente tomada de contas especial não se insere nas competências deste Tribunal. Assim, considero que estes autos devem ser arquivados, com fundamento no art. 212 do Regimento Interno do TCU, ante a ausência de pressupostos de constituição e de desenvolvimento válido e regular do processo.
	Ante o exposto, manifesto-me por que o Tribunal aprove o acórdão que ora submeto à apreciação deste Colegiado.
TCU, Sala das Sessões, em 27 de setembro de 2022.
AUGUSTO SHERMAN CAVALCANTI 
Relator